【裁判字號】    92,自,9
【裁判日期】    920227
【裁判案由】    詐欺
【裁判全文】
臺灣臺中地方法院刑事判決                              九十二年度自字第九號
    自  訴  人  甲○○  住臺中.
    被      告  乙○○  男  四.
    選任辯護人  李東炫律師
右列被告因詐欺案件，經自訴人提起自訴，本院判決如左：
    主  文
乙○○無罪。
    理  由
一、自訴意旨略以：被告乙○○意圖為自己不法之所有，於民國八十五年七月二十二
    日（即自訴人所稱支票票載發票日前二日）至臺中縣豐原市○○路三三八號自訴
    人住處，以從事冷藏庫生意需款週轉，欲向自訴人借款投資為由，持其所簽發之
    票號ＦＡＺ00000000號，發票日八十五年七月二十四日，面額新臺幣（
    下同）三十九萬九千二百元，付款人中國農民銀行豐原分行之支票一紙，向自訴
    人調借現款，自訴人不疑有詐，陷於錯誤而交付三十九萬九千二百元，迨自訴人
    向付款人提示，該支票卻早已係拒絕往來戶而不獲支付，隨後向被告催討，被告
    卻避不見面，至此，自訴人始知受騙，因認被告涉犯刑法第三百三十九條第一項
    詐欺取財罪嫌云云。
二、按犯罪事實應依證據認定之，無證據不得推定其犯罪事實，又不能證明被告犯罪
    者，應諭知無罪之判決，刑事訴訟法第一百五十四條、第三百零一條第一項分別
    定有明文。又自訴人指訴，係以使被告受刑事訴追為目的，是其陳述是否與事實
    相符，仍應調查其他證據以資審認，不得僅憑自訴人指訴遽令被告入罪，有最高
    法院五十二年台上字第一三○○號判例意旨可資參照。次按刑法第三百三十九條
    第一項之詐欺取財罪之成立，以意圖為自己或第三人不法之所有，以詐術使人將
    本人或第三人之物交付為要件，所謂以詐術使人交付，必須被詐欺人因其詐術而
    陷於錯誤，若其所用方法，不能認為詐術，亦不致使人陷於錯誤，即不構成該罪
    ，迭經最高法院著有判例可循（最高法院三十年上字第八一六號、四十六年台上
    字第二六○號判例參照）。申言之，須行為人主觀上有為自己或第三人不法所有
    之意圖，客觀上係以詐術使人將本人或第三人之物交付為要件；而所謂以詐術使
    人交付財物，必須行為人確有施用詐術，致被詐欺人因其詐術陷於錯誤，而交付
    財物之因果聯瑣；若行為人並未施用詐術，或所用方法不能認為詐術，或不致使
    人陷於錯誤，縱有使人交付財物情事，亦與詐欺罪之構成要件不符。又民事債務
    當事人間，若有未依債務本旨履行給付之情形，在一般社會經驗而言，原因非一
    ：其或因不可歸責之事由無法給付，或因得對他造合法主張抗辯而拒絕給付，甚
    至債之關係成立後，始行惡意遲延給付，皆有可能，非必出於自始無意給付之詐
    欺罪一端。再者，刑事被告依法不負自證無罪之義務，故在別無積極證據之情形
    下，自難違反上開規定，以被告單純債務不履行之狀態，而推定其自始即有不法
    所有之意圖。
三、自訴人認被告涉犯刑法第三百三十九條第一項詐欺取財罪嫌，無非以被告持拒絕
    往來戶之支票向其調借現款，使其陷於錯誤而交付被告三十九萬九千二百元，且
    隨後向被告催討，被告卻避不見面為其論據，並提出上開支票影本及退票理由單
    影本各一紙為憑。訊據被告固坦承上開支票為其簽發交付自訴人，惟堅決否認有
    何詐欺之犯行，辯稱伊開給自訴人支票不是第一張，這張支票只是其中一筆的利
    息及本金，伊在八十四年九月十八日向自訴人借款約四百萬，之後攤還本息，也
    開過幾張支票，自訴人所提出之支票就是還這筆借款之本息，目前已經還自訴人
    利息約四十幾萬，本金部分沒有還，先前開立支票有一部分有兌現，伊在八十五
    年五月二十日拒絕往來，至於上開面額三十九萬九千二百元支票是在八十五年一
    月二十日簽的等語。
四、經查：被告坦承確有簽發前開支票，惟該支票係因向他人借款利息較高，所以於
    八十四年九月十八日向自訴人借款週轉，並開票攤還本息，前開支票即為其中一
    筆等情，核與自訴人於審理中所述：被告於八十四年間在我家臺中縣豐原市○○
    路三五八號向我借款，被告是一次借用，連同利息共約九百多萬，並一次開支票
    給我，分二、三年攤還本息，之前有兌現一張支票，後來八十五、六年間有換票
    等語大致相符，雖被告與自訴人所述之借款金額不一致，然就被告並非以其所簽
    發之票號ＦＡＺ00000000號，發票日八十五年七月二十四日，面額三十
    九萬九千二百元，付款人中國農民銀行豐原分行之支票一紙向自訴人借款，上開
    支票係嗣後換票一節相侔，是被告所辯於八十五年一月二十日簽發上開票號ＦＡ
    Ｚ0000000號支票一紙係為償還八十四年九月借款而換票等情，應堪採信
    。是以被告並無於八十五年七月二十二日或二十四日持上開支票對自訴人施以詐
    術，致自訴人陷於錯誤而交付三十九萬九千二百元之事實。況參以自訴人於本院
    審理復稱被告於八十四年九月間因要增設冷凍房需款週轉，而向其借款，其基於
    朋友間之信賴借款給被告，並於八十五、六年間有同意簽發支票換票等語，益徵
    被告早於八十四年九月間借款之初，即係以因增設冷凍房急需現金週轉之理由，
    向自訴人借款，此為自訴人所明知，又在此期間，被告亦曾因未能如期清償而換
    票，足見被告確係因週轉不靈而需要向自訴人借款，而自訴人係因與被告是好朋
    友，基於朋友信賴而同意借款等情，此亦為自訴人所是認，是自訴人係因朋友之
    誼而借款，並非被告施以如何之詐術，自訴人亦無陷於錯誤可言。再以被告帳號
    000000000號支票存款帳戶於八十三年八月五日開戶，八十四年十二月
    十八日已有退票，至八十五年六月十四日公告拒絕往來一節，有中國農民銀行豐
    原分行九十二年一月十六日（九二）農豐字第九二一七二０００二二號函一份在
    卷可參，其就自訴狀所載被告持「當日支票」（即發票日八十五年七月二十四日
    ）借款或自訴人於本院審理中指訴稱被告實際發票日為票載發票日之前二日（即
    八十五年七月二十二日），抑或被告所辯上開支票之實際發票日八十五年一月二
    十日等情，其均係在該支票存款帳戶拒往來日即八十五年六月十四日之前，足徵
    被告於發票時亦非持已遭拒絕往來之支票向自訴人換票以清償債務，更難認被告
    有何詐欺之情事。且事後被告並已與自訴人就本件欠款事宜於九十二年二月十一
    日達成協議，此有協議書影本一份附卷可稽，自訴人復具狀陳稱已與被告達成和
    解願撤回自訴云云，足見本件應僅係單純債務不履行之民事糾葛，尚難以詐欺取
    財罪責相繩。綜上諸情以觀，被告借款時難認有施用何種詐術及不法所有意圖，
    而上開支票更係被告為清償早於八十四年九月間向自訴人借款之本金、利息，復
    經換票所簽發，並非如自訴人指訴係被告以上開支票向自訴人借款，而被告簽發
    上開支票時其支票存款帳戶亦未拒絕往來，是以被告簽發上開支票換票一節，被
    告並無對自訴人施以詐術，而自訴人亦未因被告簽發支票而交付款項，被告所為
    尚與詐欺取財罪之構成要件有間，揆諸上開規定及判例意旨，自難以自訴人持有
    被告簽發之支票遭退票，即遽論被告以詐欺罪責；此外，本院復查無其他積極之
    事證，足認被告確有自訴人所指之詐欺犯行，是本件既不能證明被告犯罪，自應
    諭知其無罪之判決。
據上論斷，應依刑事訴訟法第三百四十三條、第三百零一條第一項，判決如主文。
中      華      民      國      九十二      年      二    月    二十七  日
                                      臺灣臺中地方法院刑事第二庭
                                          法  官  陳  葳
右正本證明與原本無異
如不服本判決，應於收受本判決後十日內向本院提出上訴書狀，其未敘述上訴理由者
，並得於提起上訴後十日內向本院補提理由書狀（均須按他造當事人之人數附繕本）
「切勿逕送上級法院」
                                          書記官
中      華      民      國      九十二      年      二    月   二十七   日


司法院資訊處製作；財團法人民間司法改革基金會備份。
